ACORDAO-COMPLETO-2469156

ACÓRDÃO 1130/2022 ATA 6/2022 - SEGUNDA CÂMARA

VISTOS, relatados e discutidos estes autos de tomada de contas especial instaurada pela Caixa Econômica Federal em razão da execução parcial do objeto do Contrato de Repasse 0221515-81/2007, que tinha por objeto a implantação da 1ª etapa da rede coletora de esgoto e estação de tratamento de esgoto em Maresias, São Sebastião/SP, 
ACORDAM os Ministros do Tribunal de Contas da União, reunidos em sessão da Segunda Câmara, ante as razões expostas pelo Relator, em: 
9.1. excluir o município de São Sebastião/SP da relação processual;
9.2. acolher as alegações de defesa apresentadas por Felipe Augusto (XXX.435.448-XX) ;
9.3. julgar regulares as contas de Felipe Augusto (XXX.435.448-XX) , dando-lhe quitação plena, com fundamento nos arts. 1º, inciso I, 16, inciso I, da Lei 8.443/1992 c/c os arts. 17 e 23, inciso I, da mesma Lei, e com arts. 1º, inciso I, 207 e 214, inciso I, do Regimento Interno;
9.4. rejeitar as alegações de defesa apresentadas por Ernani Bilotte Primazzi (CPF XXX.650.908-XX) ;
9.5. julgar irregulares as contas de Ernani Bilotte Primazzi (XXX.650.908-XX) , nos termos dos arts. 1º, inciso I, 16, inciso III, alíneas 'b' e 'c', e § 2º, da Lei 8.443/1992, c/c os arts. 19 e 23, inciso III, da mesma Lei, condenando-o ao pagamento da importância a seguir especificada, atualizada monetariamente e acrescida dos juros de mora, calculada a partir da data discriminada até a data da efetiva quitação do débito, fixando-lhe o prazo de 15 (quinze) dias, para que comprove, perante o Tribunal, o recolhimento da referida quantia aos cofres do Tesouro Nacional, nos termos do art. 23, inciso III, alínea 'a', da citada lei, c/c o art. 214, inciso III, alínea 'a', do Regimento Interno do TCU. 
	Data da Ocorrência
	Valor Histórico (R$) 

	19/08/2010
	65.892,14

	28/10/2010
	507.572,06

	15/02/2011
	184.061,59

	29/04/2011
	246.388,47

	16/11/2012
	46.102,46

9.6. aplicar a Ernani Bilotte Primazzi (XXX.650.908-XX) a multa prevista no art. 57 da Lei 8.443/1992 c/c o art. 267 do Regimento Interno do TCU, no valor de R$ 200.000,00 (duzentos mil reais) , fixando-lhe prazo de 15 (quinze) dias, a contar da notificação, para que comprove, perante o Tribunal (art. 214, III, alínea 'a', do Regimento Interno do TCU) , o recolhimento da dívida aos cofres do Tesouro Nacional, atualizada monetariamente desde a data deste acórdão até a do efetivo recolhimento, se pagas após o vencimento, na forma da legislação em vigor;
9.7. com fundamento no art. 26 da Lei 8.443/1992, autorizar, se requerido, o pagamento da importância devida em até 36 (trinta e seis) parcelas mensais e consecutivas, fixando o prazo de 15 (quinze) dias, a contar do recebimento da notificação, para que seja comprovado, perante este Tribunal, o recolhimento da primeira parcela, e de 30 (trinta) dias, a contar da parcela anterior, para que seja comprovado o recolhimento das demais parcelas, devendo incidir sobre cada valor mensal os devidos acréscimos legais, na forma prevista na legislação vigente, além de alertar que a falta de comprovação do recolhimento de qualquer parcela importará no vencimento antecipado do saldo devedor, nos termos do art. 217 do Regimento Interno do TCU; 
9.8. com fundamento no art. 28 da Lei 8.443/1992, autorizar, desde logo, a cobrança judicial das dívidas, caso não atendida a notificação; 
9.9. com fundamento no art. 16, § 3º, da Lei 8.443/1992, c/c art. 209, § 7º, do Regimento Interno do TCU, remeter cópia deste acórdão à Procuradoria da República em São Paulo, para adoção das medidas que entender cabíveis; 
9.10. dar ciência deste acórdão ao Ministério do Turismo, à Caixa Econômica Federal e aos responsáveis.

Tomada de Contas Especial instaurada pela Caixa Econômica Federal - CAIXA, em razão da não consecução dos objetivos pactuados no Contrato de Repasse no 0221.515-81/2007 MTur/CAIXA, celebrado entre o Ministério do Turismo - MTur, com a interveniência da CAIXA, e a Prefeitura Municipal de São Sebastião/SP, tendo por objeto a implantação de rede coletora de esgoto em Maresias e estação de tratamento de esgoto (1ªa etapa), no Município. (Processo 00190.000505/2018-11)

Segunda Câmara

Município de São Sebastião - SP; Ministério do Turismo - Mtur.

3. Responsáveis: Ernane Bilotte Primazzi (XXX.650.908-XX); Felipe Augusto (XXX.435.448-XX); Município de São Sebastião - SP (46.482.832/0001-92).

13.1. Ministros presentes: Augusto Nardes (na Presidência), Aroldo Cedraz, Bruno Dantas (Relator) e Antonio Anastasia.
13.2. Ministros-Substitutos presentes: Marcos Bemquerer Costa e André Luís de Carvalho.

BRUNO DANTAS

Por registrar as principais ocorrências dos autos até o momento, resumindo os fundamentos das peças acostadas, adoto como relatório, com os ajustes necessários, a instrução da secretaria responsável pela análise do processo (peça 47) , que contou com a anuência do corpo diretivo da unidade (peças 48 e 49) :
"INTRODUÇÃO
1. Cuidam os autos de tomada de contas especial instaurada pela Caixa Econômica Federal em desfavor de Ernani Bilotte Primazzi e Felipe Augusto, prefeitos de São Sebastião/SP nas gestões 2009-2016 e 2017-2020, respectivamente, em razão da execução apenas parcial, e sem utilidade, do objeto do Contrato de Repasse 0221515-81/2007, que tinha por objeto a implantação da 1ª etapa da rede coletora de esgoto e estação de tratamento de esgoto em Maresias, São Sebastião/SP, em consonância com o plano de trabalho aprovado (peça 2, p. 11 e 35) .
HISTÓRICO
2. Em 07/05/2018, com fundamento na IN/TCU 71/2012, alterada pela IN/TCU 76/2016 e DN/TCU 155/2016, o dirigente da Funasa autorizou a instauração da tomada de contas especial (peça 2, p. 2) .
3. O Contrato de Repasse 0221515-81/2007 foi firmado inicialmente no valor de R$ 2.417.450,30, sendo R$ 1.950.000,00 à conta do contratante e R$ 467.450,30 à conta do ente contratado (peça 2, p. 37) , com posterior redução da contrapartida, para R$ 290.313,38 (termo aditivo à peça 2, p. 59) .
4. O ajuste em tela teve vigência de 16/07/2007 a 30/06/2017, com várias prorrogações (peça 2, p. 58) , e prazo para apresentação da prestação de contas em 28/08/2017 (peça 2, p. 39) . 
5. Houve o repasse integral dos recursos da União para o ente contratado, com desbloqueio para o pagamento de obras e serviços realizados no valor de R$ 1.050.016,72, conforme detalhamento a seguir, e comprovação da execução da contrapartida no valor de R$ 210.003,35, de acordo com o parecer lançado à peça 2, p. 3 e 131-147.
	Data do desbloqueio
	Valor desbloqueado (R$) 

	19/08/2010
	65.892,14

	28/10/2010
	507.572,06

	15/02/2011
	184.061,59

	29/04/2011
	246.388,47

	16/11/2012
	46.102,46

6. Houve a comprovação da devolução do saldo dos repasses e rendimentos de aplicação, realizada em 18/04/2018, no valor de R$ 2.269.705,67 (peça 2, p. 170) .
7. A Caixa realizou visitas ao município em 23/07, 04/10, 20/10 e 04/11/2010, bem como em 01/02/2011 e 28/06/2012 (peça 2, p. 100, 103, 107, 111, 114 e 118) .
8. Neste último expediente (peça 2, p. 118) , a Caixa atestou a execução física de 72,24% e classificou como boa a qualidade de execução da obra/serviço e atrasado o prazo de execução.
9. O Parecer Consubstanciado de 30/12/2016 (peça 2, p. 3) registrou que, com a execução de apenas 72,24%, 'o objeto não pode cumprir com os objetivos previstos no plano de trabalho, não gerando, portanto, o benefício social esperado'.
10. No mesmo parecer, registrou-se que a obra foi iniciada em 13/04/2010 e paralisada em novembro de 2012, tendo sido registrado, ainda, que o contratado foi cientificado da irregularidade 'por meio de ofícios, comunicações eletrônicas, reuniões e, inclusive, diversas vezes durante acompanhamento do Representante CAIXA no Município de São Sebastião que atua junto ao município desde 2014, sendo solicitada a correção do problema com a maior brevidade possível.'
11. A prestação de contas e complementações enviadas foram analisadas por meio do parecer à peça 2, p. 3.
12. O fundamento para a instauração da Tomada de Contas Especial, conforme consignado na matriz de responsabilização elaborada pelo tomador de contas (peça 2, p. 186) , foi a inexecução do objeto.
13. Os responsáveis arrolados na fase interna foram devidamente comunicados e, diante da ausência de justificativas suficientes para elidir a irregularidade e da não devolução dos recursos, instaurou-se a tomada de contas especial.
14. No relatório (peça 2, p. 182) , o tomador de contas concluiu que o prejuízo importaria no valor original de R$ 1.050.016,72, imputando-se a responsabilidade a Ernani Bilotte Primazzi, na condição de gestor do município à época da liberação dos recursos, e a Felipe Augusto, na condição de prefeito sucessor, a quem cabia retomar a execução do objeto e dotá-lo de funcionalidade. 
15. Em 28/03/2019, a Controladoria-Geral da União emitiu o relatório de auditoria (peça 2, p. 190) , em concordância com o relatório do tomador de contas. O certificado de auditoria e o parecer do dirigente do órgão de controle interno concluíram pela irregularidade das presentes contas (peça 2, p. 194 e 196) .
16. Em 21/05/2019, o ministro responsável pela área atestou haver tomado conhecimento das conclusões contidas no relatório e certificado de auditoria, bem como do parecer conclusivo do dirigente do órgão de controle interno, manifestando-se pela irregularidade das contas, e determinou o encaminhamento do processo ao Tribunal de Contas da União (peça 2, p. 200) .
17. Uma vez remetidos os autos a este Tribunal para fins de apreciação e julgamento, em sede de instrução preliminar (peça 5) , a análise dos pressupostos de procedibilidade previstos na IN/TCU 71/2012 verificou que não havia óbices preliminares que impedissem o prosseguimento desta tomada de contas especial, uma vez que não se configurou o transcurso de mais de dez anos entre o fato gerador e a primeira notificação válida dos responsáveis pela autoridade administrativa competente. Ademais, o valor atualizado do débito apurado (sem juros) em 01/01/2017 era superior a R$ 100.000,00, na forma estabelecida conforme os arts. 6º, inciso I, e 19 da IN/TCU 71/2012, modificada pela IN/TCU 76/2016.
18. Na sequência, procedeu-se ao exame técnico dos elementos fáticos e jurídicos relacionados ao feito, com vistas a propiciar o estabelecimento de parâmetros processuais objetivos para a adequada apuração dos fatos, identificação dos responsáveis e quantificação do dano para fins de ressarcimento, nos seguintes termos (peça 5, p. 3-4) :
'21. Como visto, a instauração desta TCE foi motivada pela execução apenas parcial do objeto do Contrato de Repasse 0221515-81/2007, que teria alcançado o patamar de apenas 72,24%, consoante o parecer lançado à peça 2, fl. 118, de 28/06/2012.
22. Após a análise do feito, o tomador de contas opinou pela ocorrência de prejuízo aos cofres públicos, no montante equivalente ao total de recursos federais liberados ao ente contratado, no total de R$ 1.050.016,72, diante da falta de utilidade da parcela executada e do consequente não alcance dos objetivos previstos no plano de trabalho, conforme conclusões lançadas no parecer à peça 2, fl. 3.
23. Ao final, o tomador de contas propôs atribuir a responsabilidade pelo dano ao prefeito Ernani Bilotte Primazzi, na condição de executor dos recursos repassados ao município, bem assim ao prefeito Felipe Augusto, na condição de prefeito sucessor, a quem cumpria dar prosseguimento à execução das obras e serviços e conferir funcionalidade ao empreendimento.
24. Reputa-se que a avaliação realizada pelo tomador de contas reflete adequadamente os aspectos de relevo retratados nos autos.
25. Com efeito, os elementos constantes às fls. 124-128 da peça 2 evidenciam que os pagamentos de despesas à conta do ajuste ocorreram no intervalo compreendido entre 17/09/2010 e 18/10/2013. Somando isso à informação de que a liberação dos recursos federais para a consecução da avença ocorreu entre 19/08/2010 e 16/11/2012 (peça 2, fls. 3, 131-147) , conclui-se que o prefeito Ernani Bilotte Primazzi (gestão 2009-2016) foi, de fato, o gestor responsável pela execução dos recursos repassados ao Município de São Sebastião/SP.
26. De acordo com o apurado, a falta de conclusão das obras e serviços impede o aproveitamento da parcela executada, o que constitui fundamento jurídico suficiente para a irregularidade das contas do administrador e a sua condenação ao pagamento do débito apurado.
27. A propósito, convém salientar que a jurisprudência do Tribunal é no sentido de que o atingimento dos objetivos do convênio é essencial para a análise da boa e regular aplicação dos recursos federais transferidos (Acórdão 4024/2010-TCU-Segunda Câmara, Min. Augusto Sherman) .
28. Por esse ângulo, o TCU tem entendimento sedimentado no sentido de que a mera execução do objeto conveniado não é suficiente para aprovar as contas do gestor responsável, sendo necessário que a obra traga, de fato, benefícios à população e atinja os fins para os quais foi proposta (Acórdão 8243/2013-TCU-Primeira Câmara, Min. Walton Alencar Rodrigues) , bem assim que a não consecução dos objetivos pactuados no convênio implica cobrança integral dos valores transferidos (Acórdão 6181/2011-TCU-Primeira Câmara, Min. Marcos Bemquerer; Acórdão 5821/2011-TCU-Segunda Câmara, Min. André de Carvalho) .
29. Também deve ser salientado que havia para o ente contratado, tanto por força contratual (item 3.2, alíneas 'a', 'm' e 'n', peça 2, fl. 36) quanto por imposição regulamentar (art. 22 da IN STN 01/97) , legal (art. 66 da Lei nº  8.666/1993) e constitucional (art. 37, caput) o dever jurídico de agir, o que equivale a dizer que a interrupção da execução contratual, a sua não retomada e a falta de providências para o resguardo do patrimônio público no tempo e forma devidos constituem, a rigor, violação da conduta exigida pelo ordenamento e ensejam a responsabilização do gestor omisso.
30. Não há nos autos, todavia, informações sobre os motivos que deram ensejo à paralisação da execução do objeto, tampouco foram aduzidas justificativas para a falta de providências necessárias para o resguardo do patrimônio público, sendo devido, sob esse ângulo, a citação do prefeito à época da paralisação das obras, bem assim a do dirigente municipal que o sucedeu e que, mesmo dispondo de recursos, não conferiu funcionalidade ao empreendimento ou adotou as devidas medidas de resguardo.
31. Sob esse enfoque, além do prefeito Ernani Bilotte Primazzi, também o prefeito Felipe Augusto (gestão 2017-2020) deve responder pelo dano, não apenas porque o termo final da vigência do ajuste ocorreu durante a sua gestão (30/06/2017) , mas também, e especialmente, porque havia recursos financeiros disponíveis durante o seu mandato para a continuidade e conclusão das obras e serviços avençados, como se depreende da data da devolução do saldo dos recursos federais, ocorrida em 18/04/2018 (peça 2, fl. 39) .
32. Em acréscimo, será proposta a inclusão do Município de São Sebastião/SP no polo passivo da presente relação processual, de modo a impedir que ocorra o indevido enriquecimento ilícito do ente federado, que resultaria da regularização das pendências apontadas nos autos para a entrada em operação do empreendimento, em face da condenação dos responsáveis à restituição do valor desbloqueado no âmbito do Contrato de Repasse 0221515-81/2007.'
19. O exame técnico (peça 5) concluiu pela responsabilidade de Ernane Bilotte Primazzi, Felipe Augusto e do Município de São Sebastião/SP em face das irregularidades apuradas, propondo a citação dos responsáveis, nos seguintes termos:
'a) realizar a citação dos responsáveis a seguir indicados, com fundamento nos arts. 10, § 1º, e 12, incisos I e II, da Lei nº  8.443/1992 c/c o art. 202, incisos I e II, do RITCU, para que, no prazo de 15 (quinze) dias, em decorrência da conduta praticada, apresentem alegações de defesa e/ou recolham, aos cofres especificados, a quantia abaixo indicada, atualizada monetariamente a partir da respectiva data até o efetivo recolhimento, abatendo-se na oportunidade as quantias eventualmente ressarcidas, na forma da legislação em vigor, que geraram a irregularidade demonstrada a seguir:
Irregularidade: dano provocado ao erário decorrente de ato de gestão ilegítimo, consubstanciado na negligência do ente federado em dar continuidade às obras e em adotar medidas resguardo do patrimônio público, acarretando a inservibilidade do objeto do Contrato de Repasse 0221515-81/2007 e o consequente não alcance do mínimo benefício social esperado.
Dispositivos violados: Constituição Federal, arts. 37, caput, e 70, parágrafo único; Lei nº  8.666/1993, art. 3º; Decreto-Lei nº 200/1967, art. 93; Decreto nº 93.872/1986, art. 66; IN STN 01/97, art. 22; Contrato de Repasse 0221515-81/2007, item 3.2, alíneas 'a', 'm' e 'n'.
Responsáveis solidários: Ernani Bilotte Primazzi (CPF XXX.650.908-XX) ; Felipe Augusto (CPF XXX.435.448-XX) e Município de São Sebastião/SP (CNPJ 46.482.832/0001-92) .
	Data do desbloqueio
	Valor desbloqueado (R$) 

	19/08/2010
	65.892,14

	28/10/2010
	507.572,06

	15/02/2011
	184.061,59

	29/04/2011
	246.388,47

	16/11/2012
	46.102,46

Cofre para recolhimento: Tesouro Nacional
Responsável 1: Ernani Bilotte Primazzi (CPF XXX.650.908-XX) , prefeito de São Sebastião/SP na gestão 2009-2016.
Conduta: deixar de dar continuidade às obras do Contrato de Repasse 0221515-81/2007 e não adotar as necessárias medidas de resguardo do patrimônio público, restando inservível o objeto executado e sem condições de oferecer o mínimo benefício social esperado.
Nexo de causalidade: a ausência das providências necessárias à conclusão dos serviços pactuados objeto do Contrato de Repasse 0221515-81/2007 e a falta de providências para o resguardo do patrimônio resultaram na impossibilidade de aproveitamento da parcela executada, e, consequentemente, em prejuízo ao erário correspondente ao valor integral liberado.
Culpabilidade: não há excludentes de ilicitude, de culpabilidade e de punibilidade. É razoável supor que o responsável tinha consciência da ilicitude de sua conduta. Era exigível conduta diversa da praticada, qual seja, dar continuidade às obras do Contrato de Repasse 0221515-81/2007 e adotar as necessárias medidas de resguardo do patrimônio público.
Responsável 2: Felipe Augusto (CPF XXX.435.448-XX) , prefeito de São Sebastião/SP na gestão 2017-2020.
Conduta: deixar de dar continuidade às obras do Contrato de Repasse 0221515-81/2007 e não adotar as necessárias medidas de resguardo do patrimônio público, restando inservível o objeto executado e sem condições de oferecer o mínimo benefício social esperado.
Nexo de causalidade: a ausência das providências necessárias à conclusão dos serviços pactuados objeto do Contrato de Repasse 0221515-81/2007 e a falta de providências para o resguardo do patrimônio resultaram na impossibilidade de aproveitamento da parcela executada, e, consequentemente, em prejuízo ao erário correspondente ao valor integral liberado.
Culpabilidade: não há excludentes de ilicitude, de culpabilidade e de punibilidade. É razoável supor que o responsável tinha consciência da ilicitude de sua conduta. Era exigível conduta diversa da praticada, qual seja, dar continuidade às obras do Contrato de Repasse 0221515-81/2007 e adotar as necessárias medidas de resguardo do patrimônio público.
Responsável 3: Município de São Sebastião/SP (CNPJ 46.482.832/0001-92) .
Conduta: deixar de dar continuidade às obras do Contrato de Repasse 0221515-81/2007 e não adotar as necessárias medidas de resguardo do patrimônio público, restando inservível o objeto executado e sem condições de oferecer o mínimo benefício social esperado.
Nexo de causalidade: a ausência das providências necessárias à conclusão dos serviços pactuados objeto do Contrato de Repasse 0221515-81/2007 e a falta de providências para o resguardo do patrimônio resultaram na impossibilidade de aproveitamento da parcela executada, e, consequentemente, em prejuízo ao erário correspondente ao valor integral liberado.
Culpabilidade: não há excludentes de ilicitude, de culpabilidade e de punibilidade. É razoável supor que o representante legal do ente tinha consciência da ilicitude de sua conduta. Era exigível conduta diversa da praticada, qual seja, dar continuidade às obras do Contrato de Repasse 0221515-81/2007 e adotar as necessárias medidas de resguardo do patrimônio público.'
20. As comunicações foram ordenadas em 08/05/2020 (peça 7) . Os prefeitos Ernani Bilotte Primazzi e Felipe Augusto apresentaram as defesas lançadas às peças 33-41 e 19-32, respectivamente. O Município de São Sebastião/SP não se manifestou. 
EXAME TÉCNICO
21. O exame técnico ora proposto compreende a análise das defesas apresentadas, bem como a análise da revelia configurada, sendo considerado em relação ao responsável inerte os elementos comprobatórios constantes dos autos e os argumentos que eventualmente possam ser aproveitados em manifestações colhidas na fase interna desta Tomada de Contas Especial.
Da validade das notificações:
22. Preliminarmente, cumpre tecer breves considerações sobre a forma como são realizadas as comunicações processuais no TCU. A esse respeito, destacam-se o art. 179, do Regimento Interno do TCU (Resolução 155, de 4/12/2002) e o art. 4º, inciso III, § 1º, da Resolução TCU 170, de 30 de junho de 2004, in verbis:
'Art. 179. A citação, a audiência ou a notificação, bem como a comunicação de diligência, farse-ão:
I - mediante ciência da parte, efetivada por servidor designado, por meio eletrônico, fac-símile, telegrama ou qualquer outra forma, desde que fique confirmada inequivocamente a entrega da comunicação ao destinatário;
II - mediante carta registrada, com aviso de recebimento que comprove a entrega no endereço do destinatário;
III - por edital publicado no Diário Oficial da União, quando o seu destinatário não for localizado'
' (...) Art. 3º As comunicações serão dirigidas ao responsável, ou ao interessado, ou ao dirigente de órgão ou entidade, ou ao representante legal ou ao procurador constituído nos autos, com poderes expressos no mandato para esse fim, por meio de:
I - correio eletrônico, fac-símile ou telegrama;
II - servidor designado;
III - carta registrada, com aviso de recebimento;
IV - edital publicado no Diário Oficial da União, quando o seu destinatário não for localizado, nas hipóteses em que seja necessário o exercício de defesa.
Art. 4º. Consideram-se entregues as comunicações:
I - efetivadas conforme disposto nos incisos I e II do artigo anterior, mediante confirmação da ciência do destinatário;
II - realizadas na forma prevista no inciso III do artigo anterior, com o retorno do aviso de recebimento, entregue comprovadamente no endereço do destinatário;
III - na data de publicação do edital no Diário Oficial da União, quando realizadas na forma prevista no inciso IV do artigo anterior.
§ 1º O endereço do destinatário deverá ser previamente confirmado mediante consulta aos sistemas disponíveis ao Tribunal ou a outros meios de informação, a qual deverá ser juntada ao respectivo processo.'
23. Bem se vê, portanto, que a validade da citação via postal não depende de que o aviso de recebimento seja assinado pelo próprio destinatário da comunicação, o que dispensa, no caso em tela, a entrega do AR em 'mãos próprias'. A exigência da norma é no sentido de o Tribunal verificar se a correspondência foi entregue no endereço correto, residindo aqui a necessidade de certeza inequívoca. 
24. Não é outra a orientação da jurisprudência do TCU, conforme se verifica dos julgados a seguir transcritos:
'São válidas as comunicações processuais entregues, mediante carta registrada, no endereço correto do responsável, não havendo necessidade de que o recebimento seja feito por ele próprio (Acórdão 3648/2013-TCU-Segunda Câmara, Relator Ministro JOSÉ JORGE) ;'
'É prescindível a entrega pessoal das comunicações pelo TCU, razão pela qual não há necessidade de que o aviso de recebimento seja assinado pelo próprio destinatário. Entregandose a correspondência no endereço correto do destinatário, presume-se o recebimento da citação. (Acórdão 1019/2008-TCU-Plenário, Relator Ministro BENJAMIN ZYMLER) ;'
'As comunicações do TCU, inclusive as citações, deverão ser realizadas mediante Aviso de Recebimento - AR, via Empresa Brasileira de Correios e Telégrafos, bastando para sua validade que se demonstre que a correspondência foi entregue no endereço correto. (Acórdão 1526/2007-TCU-Plenário, Relator Ministro AROLDO CEDRAZ) .'
25. A validade do critério de comunicação processual do TCU foi referendada pelo Supremo Tribunal Federal, nos termos do julgamento do MS-AgR 25.816/DF, por meio do qual se afirmou a desnecessidade da ciência pessoal do interessado, entendendo-se suficiente a comprovação da entrega do 'AR' no endereço do destinatário:
'Ementa: agravo regimental. Mandado de segurança. Desnecessidade de intimação pessoal das decisões do tribunal de contas da união. art. 179 do regimento interno do TCU. Intimação do ato impugnado por carta registrada, iniciado o prazo do art. 18 da lei nº 1.533/51 da data constante do aviso de recebimento. Decadência reconhecida. Agravo improvido.
O envio de carta registrada com aviso de recebimento está expressamente enumerado entre os meios de comunicação de que dispõe o Tribunal de Contas da União para proceder às suas intimações.
O inciso II do art. 179 do Regimento Interno do TCU é claro ao exigir apenas a comprovação da entrega no endereço do destinatário, bastando o aviso de recebimento simples.'
Da revelia do Município de São Sebastião/SP
26. No caso vertente, a citação do ente subnacional se deu em endereço proveniente de pesquisa de endereço realizada pelo TCU no sistema da Receita Federal do Brasil (peça 46) , restando comprovada a entrega do ofício citatório no endereço pesquisado, conforme comprovante de recebimento acostado à peça 14, em razão do que a entrega realizada se mostra em consonância com a lei e com a jurisprudência aplicáveis, sendo dispensada, assim, a adoção de outras medidas processuais com esse intuito.
27. Superada a análise acerca da validade das notificações, transcorrido o prazo regimental fixado e mantendo-se inerte a aludida pessoa política, impõe-se que seja considerada revel, dando-se prosseguimento ao processo, com fulcro no art. 12, § 3º, da Lei 8.443, de 16 de julho de 1992.
28. Importa sublinhar, todavia, que nos processos do TCU a revelia não leva à presunção de que seriam verdadeiras todas as imputações levantadas contra os responsáveis, diferentemente do que ocorre no processo civil, em que a revelia do réu opera a presunção da verdade dos fatos narrados pelo autor (Acórdão 1009/2018-TCU-Plenário, Relator Min. Bruno Dantas; 2369/2013 - TCU - Plenário, Relator Min. Benjamin Zymler e 2449/2013 - TCU - Plenário, Relator Min. Benjamin Zymler) . Dessa forma, a avaliação da responsabilidade do agente não pode prescindir da prova existente no processo ou para ele carreada. 
29. Bem verdade que, ao não apresentar sua defesa, o ente municipal deixa de produzir prova da regular aplicação dos recursos sob sua responsabilidade, em afronta às normas que impõem a todo aquele que utilize, arrecade, guarde, gerencie ou administre dinheiros, bens e valores públicos pelos quais a União responda, ou que, em nome desta, assuma obrigações de natureza pecuniária, a obrigação de prestar contas, quer se trate de pessoa física ou jurídica, pública ou privada, nos termos do art. 70, parágrafo único da Constituição Federal, bem como ao preceito contido no art. 93 do Decreto-Lei 200/1967, segundo o qual: 'Quem quer que utilize dinheiros públicos terá de justificar seu bom e regular emprego na conformidade das leis, regulamentos e normas emanadas das autoridades administrativas competentes.' 
30. Com efeito, conforme análises empreendidas na fase interna e pela unidade técnica deste Tribunal no bojo da instrução preliminar, constatou-se dano ao erário no âmbito do Contrato de Repasse 0221515-81/2007 decorrente da falta de conclusão das obras e dos serviços contratados, com impossibilidade de aproveitamento da parcela executada (itens 21-32 da instrução à peça 5, reproduzida acima) .
31. De todo modo, mesmo as alegações de defesa não sendo apresentadas, considerando o princípio da verdade real que rege esta Corte, procurou-se buscar, em manifestações do município na fase interna desta tomada de contas especial, se havia algum argumento que pudesse ser aproveitado a seu favor. 
32. Ocorre que a ausência de manifestação do ente municipal em outra etapa processual impede a adoção dessa medida, o que não impede, todavia, o aproveitamento de eventual circunstância objetiva aportada aos autos pelos demais responsáveis, com fulcro no art. 161 do RITCU, cujas manifestações passam a ser analisadas na sequência.
Das alegações de defesa apresentadas por Ernani Bilotte Primazzi (gestão 2009-2016) 
33. A defesa do responsável consta das peças 33 a 41. 
34. No arrazoado lançado à peça 33, a defesa alega que não incorreu na prática de qualquer ato lesivo ao erário, e que os problemas apontados no ajuste tiveram início na gestão do prefeito anterior, Juan Manoel Pons Garcia, em cujo mandato foi celebrado o ajuste, bem assim que o gestor que o sucedeu não deu o devido andamento às obras.
35. A defesa também alega que a empresa contratada ¿ Trix Engenharia Civil Ltda. ¿ propôs ação judicial contra o município com a finalidade de comprovar o cumprimento contratual e que o laudo pericial produzido teria demonstrado a regularidade da execução, bem assim que a paralisação dos serviços teria se dado por conta do TAC firmado com a empresa de saneamento de São Paulo (Sabesp) .
36. Na sequência, a defesa informa que teriam ocorrido três paralisações necessárias nos serviços. A primeira provocada por chuvas que abarcaram 133 dias do contrato; a segunda devido ao crescimento populacional e residencial; a terceira em consequência do atraso da entrega da ETE (estação de tratamento de esgoto) pela empresa especializada.
37. A Defesa sustenta, ainda, que, afora a ETE, que não fora realizada devido ao TAC celebrado com a Sabesp, todos os demais serviços foram devidamente finalizados.
Análise 
38. As alegações de defesa apresentadas pelo prefeito Ernani Bilotte Primazzi não merecem prosperar. É bem verdade que o ajuste foi celebrado pelo prefeito que o antecedeu no comando do Executivo local, Juan Manoel Pons Garcia, não obstante, o responsável não esclarece quais problemas teriam ocorrido no ajuste durante a gestão do seu antecessor que teriam comprometido a regular execução do ajuste durante o seu mandato (2009-2016) . 
39. Além disso, a ocorrência dos principais eventos do ajuste durante o seu mandato atrai para si a responsabilidade pela execução do objeto contratado. Com efeito o contrato com a empresa Trix Engenharia Ltda. foi celebrado em 16/12/2009 (peça 20, p. 1) , os repasses dos recursos federais ocorreram entre os dias 19/08/2010 e 16/11/2012 (peça 2, p. 3 e 131-147) e o pagamento de despesas, no montante de R$ 1.260.020,31, ocorreu entre os dias 17/09/2010 e 18/10/2013 (peça 2, p. 124-128) .
40. No que toca às falhas apontadas pela Caixa, observa-se inicialmente que a execução do ajuste estava prevista para ocorrer integralmente no prazo de 8 (oito) meses, de acordo com a cláusula segunda, item II. 3 do contrato celebrado pelas partes (peça 2, p. 35) . Desse modo, com o início das obras ocorrido em 13/04/2010 (peça 2, p. 3) , o final previsto para as ações do ajuste seria o dia 13/12/2010. Não obstante, de acordo com a vistoria realizada em 04/11/2010 (peça 2, p. 111) , pouco mais de 50% havia sido executado na oportunidade.
41. Como apontado pela defesa, a ocorrência de chuvas acima da média para o período atrasou a execução dos serviços, dando ensejo à primeira prorrogação da vigência do ajuste, pelo prazo de 6 meses. Ocorre que, diferentemente da primeira paralisação, as que se seguiram ocorreram por sérios problemas técnico-operacionais, de responsabilidade exclusiva do Município de São Sebastião/SP. Com efeito, não se pode atribuir outro motivo para as paralisações ocorridas em 13/06/2011, 06/08/2012 e 22/07/2013 que não seja uma grave deficiência nesses quesitos.
42. A esse respeito, nota-se que o expediente enviado pela contratada ao município em 30/05/2011 (peça 22, p. 2) , informando sobre os motivos pelos quais requeria a suspensão do contrato, que viria a ocorrer em 13/06/2011, reclama da falta de condições para a boa execução dos serviços, tendo em vista que '2. (...) desde o início da execução do contrato, os anteprojetos fornecidos careciam de informações, não permitindo a execução plena dos trabalhos, principalmente no que tange à Estação de Tratamento de Esgoto' (grifos acrescidos) .
43. Na mesma oportunidade, a contratada informa que precisou executar '3 (...) serviços extracontratuais, pois não constavam da planilha de serviços e quantidades licitada' (grifos acrescidos) .
44. Ao se manifestar a respeito (peça 22, p. 5) , a Prefeitura de São Sebastião/SP apresenta a seguinte justificativa para a interrupção dos serviços: 'a paralisação dos serviços em epígrafe é necessária, visto que durante a execução das obras observou-se um crescimento inercial acima do esperado na quantidade de residências contribuintes do sistema o que remete a um redimensionamento da estação e cálculo de acréscimo da rede coletora'. Como se verifica, a justificativa apresentada pelo ente subnacional, embora se esforce em omitir as falhas sob sua responsabilidade, deixa transparecer a falta de planejamento adequado do empreendimento.
45. Já na manifestação sobre a paralisação ocorrida em 06/08/2012, a Prefeitura de São Sebastião/SP informou que a interrupção se daria em virtude do atraso da entrega dos equipamentos da ETE por parte do fabricante (peça 22, p. 22) . Depreende-se da leitura do aludido expediente que a substituição dos equipamentos originais resultou das alterações técnicas que deram ensejo ao termo aditivo nº 2. Também nesse caso é possível vislumbrar que falhas de planejamento de responsabilidade do Município de São Sebastião/SP foram a causa do atraso da entrega dos equipamentos pela empresa fabricante. 
46. Nessa mesma justificativa, o Município deixa transparecer que todas as providências para a entrada em operação da ETE estavam finalizadas, e que faltava apenas a entrega dos equipamentos pela fabricante, verbis:
' (...) Após a execução das fundações e preparação do local para o recebimento dos equipamentos, obtivemos a visita técnica do fabricante para verificação de eventuais pequenos ajustes, que não se mostraram necessários.
Com todas as providências técnicas devidamente executadas, a fabricante dos equipamentos passou a informação que devido a demanda, complexidade e outros argumentos, os equipamentos só poderiam ser entregues na sua totalidade ao final do mês de janeiro de 2013.
Desta forma fica a obra paralisada até o final de janeiro/2013 até que os equipamentos sejam entregues e possam ser instalados para que possamos promover os testes necessários e então colocarmos a EPE em funcionamento.'
47. Apesar de sugerir que faltava apenas receber tais equipamentos, a defesa não esclarece a razão da não conclusão dos serviços depois de ter retomado as atividades.
48. Por derradeiro, a Prefeitura de São Sebastião/SP emitiu o Termo de Paralisação da Obra, datado de 22/07/2013 (peça 25) , mediante o qual informava que a paralisação das obras se daria por tempo indeterminado, a partir daquela data, 'devido a problemas técnicos, integrados com os investimentos que a Companhia de Saneamento Básico do Estado de São Paulo - SABESP irá executar (...) '.
49. Bem se vê que a alegação da defesa de que as paralisações foram necessárias não se coaduna com a verdade dos fatos. Exceto no caso das chuvas, todas as demais paralisações podem ser atribuídas a falhas de inteira responsabilidade do Município de São Sebastião/SP. 
50. Tais informações, a propósito, são corroboradas pelo laudo pericial realizado na ação movida pela contratada em face do Município de São Sebastião/SP. Entre os quesitos formulados pelo juízo, o laudo responde ao que visava saber se 'É possível afirmar quem é responsável pelas paralisações da obra?'. De forma objetiva, as conclusões do laudo apontam que a responsabilidade pelas paralisações da obra é do Município de São Sebastião/SP, nos seguintes termos (peça 40, p. 14) :
' (...) Assim, pode-se afirmar, pelos registos dos documentos indicados, que a autoria e responsabilidade das determinações de paralisações e descontinuidade da execução da obra são da Secretaria de Obras da PMSS com a emissão dos seguintes termos de Paralisações por conta de:
- Ausência de Projetos Executivos (Rede e ETE) a obra sofreu seu alongamento cumulado de paralisações determinadas pela administração;
- A insurgência da questão de discussão da integração da obra com os investimentos da Sabesp na região do bairro de Maresias junto com a PMSS na mesma região da obra, registrados em julho de 2013, que determinaram a paralisação da obra pela administração, seguida pela ausência de autorização e/ou comando para retorno e retomada das obras.
 (...) Diante dessa sucessão de ocorrências documentadas resta patente a responsabilidade da Prefeitura de São Sebastião/SP.'
51. Chama atenção no caso vertente que em 8 (oito) anos à frente do Executivo local o responsável não concluiu o objeto de um ajuste cujo prazo inicial de execução era de meros 8 (oito) meses. 
52. Não é demais lembrar que o responsável foi chamado para se manifestar sobre a ausência de continuidade das obras do Contrato de Repasse 0221515-81/2007 e sobre a falta de providências para o resguardo do patrimônio público.
53. O que se vê no caso concreto é que, depois das graves falhas acima referidas na execução do ajuste, o município suspendeu as obras em julho de 2013 sob o pretexto de que a Sabesp realizaria ações de saneamento que coincidiriam com as que estavam contratualmente sob sua responsabilidade.
54. A defesa, todavia, não trouxe aos autos qualquer informação sobre o efetivo aproveitamento pela empresa estadual paulista da fração executada, tampouco esclareceu como os serviços que tiveram sua execução interrompida em meados de 2013 ainda seriam aproveitáveis quase três anos e meio depois, na gestão do seu sucessor.
55. Resta evidente, portanto, que o responsável incorreu em atos de gestão irregulares, que foram determinantes para a inservibilidade do objeto executado, impedindo o mínimo benefício social esperado.
56. Diante disso, as alegações de defesa apresentadas pelo responsável devem ser rejeitadas.
Das alegações de defesa apresentadas por Felipe Augusto (gestão 2017-2020) 
57. A defesa do responsável consta das peças 19 a 32.
58. Em linhas gerais, o responsável alega que, em março de 2017, ano em que assumiu o mandato, procedeu à vistoria nos trabalhos realizados pela Trix Engenharia Ltda. e, após verificar inconsistências entre o projeto executivo e o que havia de fato sido executado, adotou as medidas necessárias e cabíveis na seara administrativa para a retomada das obras e, ante a impossibilidade, penalizar a empresa contratada por inexecução contratual.
59. O gestor também alega que, em 22/06/2018, o Município propôs ação civil pública por atos de improbidade administrativa c/c reparatória de danos ao erário público em face do então prefeito Ernane Bilotte Primazzi, do ex-secretário de Obras, Pérsio Mendes, e da empresa Trix Engenharia Ltda., em trâmite na 1ª Vara Cível do Foro de São Sebastião/SP.
60. Por fim, o responsável informa que, após ser notificado pela Caixa, em 02/04/2018, sobre a extinção do ajuste, determinou a devolução ao Ministério do Turismo do saldo dos repasses e rendimentos, no valor total de R$ 2.269.705,67, ocorrida em 18/04/2018.
Análise
61. Verifica-se que o gestor, tão logo assumiu o mandato, adotou providências de natureza administrativa e judicial visando à retomada das obras, não sendo possível, portanto, estabelecer nexo de causalidade entre a sua conduta e o resultado danoso verificado nos autos.
62. As medidas adotadas pelo gestor se coadunam com as cautelas exigíveis de um administrador diligente e estão em linha com o enunciado da Súmula 230 da jurisprudência desta Corte de Contas, em face do que se propõe o acolhimento das suas alegações de defesa.
Do aproveitamento das circunstâncias objetivas em favor do Município de São Sebastião/SP
63. De acordo com o que prevê o art. 161 do RITCU, havendo mais de um responsável pelo mesmo fato, a defesa apresentada por um deles aproveitará a todos, mesmo o revel, no que concerne às circunstâncias objetivas, e não aproveitará no tocante aos fundamentos de natureza exclusivamente pessoal.
64. No caso vertente, o Município de São Sebastião/SP foi citado por ter deixado de dar continuidade às obras do Contrato de Repasse 0221515-81/2007 e por não adotar as necessárias medidas de resguardo do patrimônio público, restando inservível o objeto executado e sem condições de oferecer o mínimo benefício social esperado.
65. Bem se vê que somente seria possível afastar de plano a responsabilidade do município nos autos caso restasse cabalmente demonstrado que as ações empreendidas pela Sabesp, em paralelo às medidas realizadas à custa do erário federal, não poderiam reverter em benefício da comunidade e ser incorporadas ao patrimônio do ente subnacional. 
66. Como visto, todavia, os aspectos objetivos da defesa apresentada pelo prefeito Felipe Augusto não trazem informações a esse respeito, de modo que não é possível afastar a responsabilidade do Município de São Sebastião/SP pelo dano apurado.
Prescrição da Pretensão Punitiva
67. Vale ressaltar que a pretensão punitiva do TCU, conforme Acórdão 1441/2016-TCU-Plenário, Relator: Benjamin Zymler, que uniformizou a jurisprudência acerca dessa questão, subordina-se ao prazo geral de prescrição indicado no art. 205 do Código Civil, que é de dez anos, contado da data de ocorrência da irregularidade sancionada, nos termos do art. 189 do Código Civil, sendo este prazo interrompido pelo ato que ordenar a citação, a audiência ou a oitiva dos responsáveis.
68. No caso em exame, não ocorreu a prescrição da pretensão punitiva do TCU, uma vez que a irregularidade sancionada deu-se em 31/12/2016, em relação ao prefeito Ernani Bilotte Primazzi, data final do seu mandato eletivo, e o ato de ordenação da citação ocorreu em 08/05/2020 (peça 7) .
CONCLUSÃO
69. Em face da análise promovida na seção 'Exame Técnico', verifica-se que os argumentos apresentados por Ernani Bilotte Primazzi não elidiram as irregularidades que lhe foram imputadas, devendo-se rejeitar suas alegações de defesa.
70. Por outro lado, as alegações de defesa apresentadas pelo prefeito Felipe Augusto devem ser acolhidas.
71. Tendo em vista que não constam dos autos elementos que permitam reconhecer a boa-fé do responsável, sugere-se que as suas contas sejam julgadas irregulares, nos termos do art. 202, § 6º, do Regimento Interno do TCU, com a imputação do débito atualizado monetariamente e acrescido de juros de mora, nos termos do art. 202, §1º do Regimento Interno do TCU, descontado o valor eventualmente recolhido, com a aplicação da multa prevista no art. 57 da Lei 8.443/1992.
PROPOSTA DE ENCAMINHAMENTO
72. Diante do exposto, submetemos os autos à consideração superior, propondo ao Tribunal:
72.1. considerar o Município de São Sebastião/SP revel, com fulcro no art. 12, § 3º, da Lei 8.443/1992;
72.2. acolher as alegações de defesa apresentadas por Felipe Augusto.
72.3. rejeitar as alegações de defesa apresentadas por Ernani Bilotte Primazzi (CPF XXX.650.908-XX) ; 
72.4. julgar irregulares as contas de Ernani Bilotte Primazzi (CPF XXX.650.908-XX) e do Município de São Sebastião/SP (CNPJ 46.482.832/0001-92) , nos termos dos arts. 1º, inciso I, 16, inciso III, alíneas 'b' e 'c', e § 2º, da Lei 8.443/1992, c/c os arts. 19 e 23, inciso III, da mesma Lei, condenando-os solidariamente ao pagamento da importância a seguir especificada, atualizada monetariamente e acrescida dos juros de mora, calculada a partir da data discriminada até a data da efetiva quitação do débito, fixando-lhes o prazo de 15 (quinze) dias, para que comprove, perante o Tribunal, o recolhimento da referida quantia aos cofres do Tesouro Nacional, nos termos do art. 23, inciso III, alínea 'a', da citada lei, c/c o art. 214, inciso III, alínea 'a', do Regimento Interno do TCU. 
	 Data da Ocorrência
	Valor Histórico (R$) 

	19/08/2010
	65.892,14

	28/10/2010
	507.572,06

	15/02/2011
	184.061,59

	29/04/2011
	246.388,47

	16/11/2012
	46.102,46

72.5. aplicar a Ernani Bilotte Primazzi (CPF XXX.650.908-XX) a multa prevista no art. 57 da Lei 8.443/1992 c/c o art. 267 do Regimento Interno do TCU, fixando-lhe prazo de 15 (quinze) dias, a contar da notificação, para que comprove, perante o Tribunal (art. 214, III, alínea 'a', do Regimento Interno do TCU) , o recolhimento da dívida aos cofres do Tesouro Nacional, atualizada monetariamente desde a data do acórdão que vier a ser proferido por este Tribunal até a do efetivo recolhimento, se pagas após o vencimento, na forma da legislação em vigor;
72.6. autorizar, desde logo, a cobrança judicial das dívidas, caso não atendida as notificações, na forma do disposto no art. 28, inciso II, da Lei 8.443/1992;
72.7. autorizar também, desde logo, se requerido, com fundamento no art. 26, da Lei 8.443, de 1992, c/c o art. 217, §§ 1º e 2º do Regimento Interno do TCU, o parcelamento da (s) dívida (s) em até 36 parcelas, incidindo, sobre cada parcela, corrigida monetariamente, os correspondentes acréscimos legais, fixando-lhes o prazo de 15 (quinze) dias, a contar do recebimento da notificação, para comprovarem, perante o Tribunal, o recolhimento da primeira parcela, e de trinta dias, a contar da parcela anterior, para comprovarem os recolhimentos das demais parcelas, devendo incidir, sobre cada valor mensal, atualizado monetariamente, os juros de mora devidos, no caso do débito, na forma prevista na legislação em vigor, alertando os responsáveis de que a falta de comprovação do recolhimento de qualquer parcela importará o vencimento antecipado do saldo devedor, nos termos do § 2º do art. 217 do Regimento Interno deste Tribunal; 
72.8. enviar cópia do Acórdão a ser prolatado à Procuradoria da República no Estado de São Paulo, nos termos do § 3º do art. 16 da Lei 8.443/1992, c/c o § 7º do art. 209 do Regimento Interno do TCU, para adoção das medidas cabíveis;
72.9. enviar cópia do Acórdão que vier a ser proferido à Caixa Econômica Federal, ao Ministério do Turismo e aos responsáveis, para ciência;
72.10. informar à Procuradoria da República no Estado de São Paulo, à Caixa Econômica Federal, ao Ministério do Turismo e aos responsáveis que a presente deliberação, acompanhada do Relatório e do Voto que a fundamenta, está disponível para a consulta no endereço www.tcu.gov.br/acordaos, além de esclarecer que, caso requerido, o TCU poderá fornecer sem custos as correspondentes cópias, de forma impressa; e
72.11. informar à Procuradoria da República no Estado de São Paulo que, nos termos do parágrafo único do art. 62 da Resolução TCU 259/2014, os procuradores e membros do Ministério Público credenciados nesta Corte podem acessar os presentes autos de forma eletrônica e automática, ressalvados apenas os casos de eventuais peças classificadas como sigilosas, as quais requerem solicitação formal."
2.	O representante do MPTCU, em sua oitiva regimental, apresenta pronunciamento parcialmente divergente (peça 50) , conforme transcrito a seguir:
"Trata-se de tomada de contas especial instaurada pela Caixa Econômica Federal - CEF ante a constatação de dano na execução do Contrato de Repasse 0221515-81/2007, celebrado entre a União, por meio do Ministério do Turismo - MTur, e o Município de São Sebastião/SP, com intermediação da CEF. No valor total de R$ 2.240.313,38 (R$ 1.950.000,00 a cargo da União e R$ 290.313,38 a cargo do município, a título de contrapartida) , o aludido contrato teve por objeto a execução de obras de implantação de rede coletora de esgoto e de construção de estação de tratamento de esgoto no referido município.
Foram promovidas as citações de Ernani Bilotte Primazzi e Felipe Augusto, prefeitos municipais nas gestões 2009-2016 e 2017-2020, respectivamente, e do Município de São Sebastião/SP, atribuindo-se a todos responsabilidade solidária pelo mencionado dano. Apenas os gestores municipais trouxeram alegações de defesa aos autos.
A Secex/TCE propõe ao Tribunal, em essência: considerar revel o Município de São Sebastião/SP; acolher as alegações de defesa apresentadas por Felipe Augusto; rejeitar as alegações de defesa apresentadas por Ernani Bilotte Primazzi; julgar irregulares as contas de Ernani Bilotte Primazzi e do Município de São Sebastião/SP, condenando-os solidariamente em débito, pelas quantias de R$ 65.892,14 (19/8/2010) , R$ 507.572,06 (28/10/2010) , R$ 184.061,59 (15/2/2011) , R$ 246.388,47 (29/4/2011) e R$ 46.102,46 (16/11/2012) ; e aplicar multa a Ernani Bilotte Primazzi (proposta do auditor às páginas 12-13 da peça 47, com anuência dos dirigentes daquela unidade técnica às peças 48 e 49) .
Entendo - concordando, assim, com a Secex/TCE - que as alegações de defesa trazidas aos autos por Ernani Bilotte Primazzi não logram afastar sua responsabilidade pelo dano apontado nesta tomada de contas especial e que as alegações de defesa apresentadas por Felipe Augusto o eximem da responsabilidade por aquele dano, pois demonstram que, em sua gestão, o município ajuizou ação visando à condenação do prefeito antecessor e à reparação dos cofres públicos e procedeu à devolução, à União, dos repasses federais não aplicados, acrescidos de seus respectivos rendimentos financeiros.
Todavia, pelas razões adiante aduzidas, discordo daquela unidade técnica quanto ao desfecho proposto relativamente ao Município de São Sebastião/SP.
A Secex/TCE propõe que aquele município tenha suas contas julgadas irregulares e seja condenado em débito, em solidariedade com Ernani Bilotte Primazzi. As razões pelas quais a unidade técnica decidiu atribuir responsabilidade ao município pelo dano envolvido nesta tomada de contas especial estão sintetizadas no seguinte trecho da mais recente instrução do feito (página 11 da peça 47) :
'64. No caso vertente, o Município de São Sebastião/SP foi citado por ter deixado de dar continuidade às obras do Contrato de Repasse 0221515-81/2007 e por não adotar as necessárias medidas de resguardo do patrimônio público, restando inservível o objeto executado e sem condições de oferecer o mínimo benefício social esperado.'
Sobre essas razões, observo, em primeiro lugar, que deixar de dar continuidade às obras previstas no contrato de repasse e não adotar as necessárias medidas para resguardar o patrimônio público são irregularidades imputáveis a agente ou agentes que tenham atuado na gestão do ente público, e não ao próprio ente público.
Em segundo lugar, destaco que a Secex/TCE reconheceu - adequadamente, com base nos elementos constantes dos autos - que restou 'inservível o objeto executado e sem condições de oferecer o mínimo benefício social esperado'. Ora, isso equivale a afirmar que o Município de São Sebastião/SP em nada se beneficiou da irregularidade danosa apontada nesta tomada de contas especial. Em assim sendo, não se dá, no caso em exame, subsunção dos fatos à hipótese normativa, prevista nos seguintes dispositivos da Decisão Normativa TCU 57, de 5/5/2004, de responsabilização de municípios (bem como de estados e do Distrito Federal) em casos de transferência de recursos públicos federais:
'Art. 1º Nos processos de Tomadas de Contas Especiais relativos a transferências de recursos públicos federais aos Estados, ao Distrito Federal e aos Municípios, ou a entidades de sua administração, as unidades técnico-executivas competentes verificarão se existem indícios de que esses entes da federação se beneficiaram com a aplicação irregular dos recursos.
Art. 2º Configurada a hipótese de que trata o artigo anterior, a unidade técnico-executiva proporá que a citação seja feita também ao ente político envolvido, na pessoa do seu representante legal, solidariamente com o agente público responsável pela irregularidade.
Art. 3º Caso comprovado que o ente federado se beneficiou pela aplicação irregular dos recursos federais transferidos, o Tribunal, ao proferir o julgamento de mérito, condenará diretamente o Estado, o Distrito Federal ou o Município, ou a entidade de sua administração, ao pagamento do débito, podendo, ainda, condenar solidariamente o agente público responsável pela irregularidade e/ou cominar-lhe multa.'
Diante disso, não há que se falar em responsabilização do ente municipal nesta TCE, cabendo, por conseguinte, excluí-lo da presente relação processual.
Ante o exposto, este representante do Ministério Público junto ao TCU manifesta-se propondo ao Tribunal, em substância: excluir o Município de São Sebastião/SP da presente relação processual; acolher as alegações de defesa apresentadas por Felipe Augusto; e rejeitar as alegações de defesa apresentadas por Ernani Bilotte Primazzi, julgando irregulares as suas contas, condenando-o em débito, pelas quantias de R$ 65.892,14 (19/8/2010) , R$ 507.572,06 (28/10/2010) , R$ 184.061,59 (15/2/2011) , R$ 246.388,47 (29/4/2011) e R$ 46.102,46 (16/11/2012) , e aplicando-lhe multa."
É o Relatório.

Francisco Roque Festa (106.774/OAB-SP), Karina Primazzi Souza (251.953/OAB-SP) e outros, representando Ernane Bilotte Primazzi; Agatha Alves de Araujo (418.902/OAB-SP), Lucas Passos Vieira da Costa (425.346/OAB-SP) e outros, representando Felipe Augusto.

Subprocurador-Geral Lucas Rocha Furtado.

TOMADA DE CONTAS ESPECIAL INSTAURADA PELA CAIXA ECONÔMICA FEDERAL. CONTRATO DE REPASSE PARA IMPLANTAÇÃO DE REDE COLETORA E ESTAÇÃO DE TRATAMENTO DE ESGOTO. PREFEITURA DE SÃO SEBASTIÃO/SP. EXECUÇÃO PARCIAL DO OBJETO. AUSÊNCIA DE BENEFÍCIO DA PARCELA EXECUTADA. CITAÇÃO. EXCLUSÃO DE RESPONSABILIDADE DO MUNICÍPIO. ACOLHIMENTO DAS ALEGAÇÕES DE DEFESA APRESENTADAS PELO PREFEITO SUCESSOR. REJEIÇÃO DAS ALEGAÇÕES DE DEFESA APRESENTADAS PELO PREFEITO QUE GERIU OS RECURSOS. IRREGULARIDADE DAS CONTAS. DÉBITO. MULTA.

TOMADA DE CONTAS ESPECIAL (TCE)

Secretaria de Controle Externo de Tomada de Contas Especial (SecexTCE).

Trata-se de tomada de contas especial instaurada pela Caixa Econômica Federal - CEF em desfavor de Ernani Bilotte Primazzi e Felipe Augusto, prefeitos de São Sebastião/SP nas gestões 2009-2016 e 2017-2020, respectivamente, em razão da execução parcial do Contrato de Repasse 0221515-81/2007 (Siconv 593167) , que teve por objeto a implantação da 1ª etapa da rede coletora e estação de tratamento de esgoto no bairro de Maresias. 
O contrato de repasse foi firmado inicialmente no valor de R$ 2.417.450,30, sendo R$ 1.950.000,00 à conta do contratante e R$ 467.450,30 à conta do ente contratado (peça 2, p. 37) , com posterior redução da contrapartida, para R$ 290.313,38 (termo aditivo à peça 2, p. 59) .
Os recursos da União foram repassados integralmente para o ente contratado, com desbloqueio para o pagamento de obras e serviços realizados no valor de R$ 1.050.016,72. A execução da contrapartida no valor de R$ 210.003,35 foi comprovada. Ao final, houve e a devolução do saldo dos repasses e rendimentos de aplicação, no valor de R$ 2.269.705,67, conforme detalhado no relatório precedente.
Na fase interna da TCE, o órgão concedente concluiu pela impugnação total das despesas, no valor original de R$ 1.050.016,72, imputando-se a responsabilidade a Ernani Bilotte Primazzi, na condição de gestor do município à época da liberação dos recursos, e a Felipe Augusto, na condição de condição de prefeito sucessor, a quem cabia retomar a execução do objeto e dotá-lo de funcionalidade. O Controle Interno anuiu a esse posicionamento.
No âmbito do TCU, os responsáveis arrolados na fase interna foram regularmente citados e apresentaram suas alegações de defesa. Em acréscimo, a unidade instrutura entendeu necessário realizar a citação do Município de São Sebastião, que permaneceu silente.
Em sua análise de mérito, a secretaria especializada concluiu por considerar revel o Município de São Sebastião; por acolher as alegações de defesa apresentadas por Felipe Augusto; e por rejeitar as alegações de defesa apresentadas por Ernani Bilotte Primazzi, propondo julgar irregulares as suas contas e as do Município de São Sebastião/SP, condenando-os solidariamente em débito e aplicando a multa prevista no art. 57 da Lei 8.443/1992 a Ernani Bilotte Primazzi.
O MPTCU diverge do posicionamento da secretaria no que se refere a responsabilidade do município, e propõe sua exclusão da relação processual. 
***
Feito este histórico, passo a decidir. 
Corroboro as análises empreendidas pela unidade instrutora em relação aos responsáveis Felipe Augusto e Ernani Bilotte Primazzi, razão pela qual incorporo os fundamentos apresentados às minhas razões de decidir. Quanto à responsabilidade do município, acompanho o posicionamento do Ministério Público junto ao TCU, em função do exposto a seguir.
O contrato de repasse em análise teve por objeto a implantação da 1ª etapa da rede coletora e estação de tratamento de esgoto do bairro de Maresias. Ao inspecionar a obra, a Caixa Econômica Federal atestou a execução física de 72,24% da obra e opinou pela ocorrência de prejuízo aos cofres públicos, no montante equivalente ao total de recursos federais liberados ao ente contratado, no total de R$ 1.050.016,72, diante da falta de utilidade da parcela executada e do consequente não alcance dos objetivos previstos no plano de trabalho.
Ao analisar as responsabilidades dos gestores, a unidade especializada confirmou que Ernani Bilotte Primazzi foi, de fato, o único gestor responsável pela execução dos recursos repassados ao Município. Os repasses dos recursos federais e o pagamento de despesas, no montante de R$ 1.260.020,31, ocorreram durante o seu mandato.
O responsável não logrou trazer aos autos justificativas para a execução parcial da obra, alegando principalmente que o ajuste foi firmado na gestão do prefeito antecessor e com exceção da estação de tratamento de esgoto, os demais serviços contratados com a empresa Trix Engenharia Civil Ltda. foram devidamente finalizados, argumentos que, dentre outros, foram suficientemente rebatidos pelo auditor na instrução transcrita no relatório precedente, a qual dispensa considerações adicionais.
O TCU tem entendimento sedimentado no sentido de que a mera execução do objeto conveniado não é suficiente para aprovar as contas do gestor responsável, sendo necessário que a obra traga, de fato, benefícios à população e atinja os fins para os quais foi proposta (Acórdão 8243/2013-TCU-Primeira Câmara, Ministro Walton Alencar Rodrigues) , bem assim que a não consecução dos objetivos pactuados no convênio implica cobrança integral dos valores transferidos (Acórdão 6181/2011-TCU-Primeira Câmara, Ministro Marcos Bemquerer) .
De forma que as alegações de defesa trazidas aos autos por Ernani Bilotte Primazzi não logram afastar sua responsabilidade pelo dano apontado nesta tomada de contas especial. A falta de conclusão das obras e serviços impede o aproveitamento da parcela executada e constitui fundamento jurídico suficiente para a irregularidade das contas do administrador e a sua condenação ao pagamento do débito apurado e aplicação da multa prevista no art. 57 da Lei 8.443/1992.
Em relação à Felipe Augusto, prefeito de São Sebastião entre 2017 e 2020, verificou-se que, logo após o início de seu mandato, o responsável adotou medidas na seara administrativa para a retomada das obras e, ante a impossibilidade, penalizar a empresa contratada por inexecução contratual.
Na sequência, o município ajuizou ação visando à condenação do prefeito antecessor e à reparação dos cofres públicos e procedeu à devolução, à União, dos repasses federais não aplicados, acrescidos de seus respectivos rendimentos financeiros.
Diante das medidas adotadas pelo gestor, e em linha com o enunciado da Súmula 230 da jurisprudência desta Corte de Contas, acolho suas alegações de defesa, devendo suas contas serem julgadas como regulares.
Por fim, em relação à responsabilização do município, endosso a análise realizada pelo MPTCU.
A Secex-TCE apontou que restou "inservível o objeto executado e sem condições de oferecer o mínimo benefício social esperado". Sendo assim, o Município de São Sebastião em nada se beneficiou da irregularidade apontada nesta tomada de contas especial. 
Diante disso, não há que se falar em responsabilização do ente municipal nesta TCE, cabendo, por conseguinte, excluí-lo da presente relação processual.
Ante o exposto, voto por que o Tribunal adote o Acórdão que ora submeto à deliberação deste Colegiado.
TCU, Sala das Sessões, em 15 de março de 2022.
Ministro BRUNO DANTAS
Relator